臺灣高等法院刑事判決
111年度上易字第1252號
上  訴  人  臺灣臺北地方檢察署檢察官
上  訴  人  
即  被  告  陳敬淳




上列上訴人因被告妨害名譽案件，不服臺灣臺北地方法院110年
度審易字第2132號，中華民國111年7月14日第一審判決（起訴案
號：臺灣臺北地方檢察署110年度調偵字第2236號），提起上訴
，本院判決如下：
    主  文
原判決撤銷。
陳敬淳犯公然侮辱罪，處拘役拾伍日，如易科罰金，以新臺幣壹
仟元折算壹日。
    事  實
一、陳敬淳於民國109年5月12日上午6時55分許，騎乘車牌號碼0
    00-0000號普通重型機車，行經新北市新店區北新路2段與明
    德路口前時，因不滿行駛於其左前方由陳政良駕駛之車牌號
    碼00-0000號自用小客車向右變換車道，竟基於公然侮辱之
    犯意，將機車騎近陳政良所駕駛上開自用小客車之右側，於
    不特定多數人可共聞共見之上開道路，伸出左手對陳政良做
    出「比中指」之不雅手勢，足以貶損陳政良之人格及社會評
    價，陳政良並因此而覺受辱。
二、案經陳政良訴由新北市政府警察局新店分局報請臺灣臺北地
　　方檢察署檢察官偵查起訴。
    理  由
一、本件認定事實所引用之本件卷內所有人證、文書證據暨物證
    ，並無證據證明係公務員違背法定程序所取得，被告於本院
    準備程序時稱對證據能力沒有意見等語（本院卷第43頁），
    於本院審理時迄至言詞辯論終結時止，亦均未提出異議，故
    均得引為本案證據，合先說明。
二、訊據被告陳敬淳固坦承於上開時地，有因對告訴人陳政良突
    然變換車道不滿，惟矢口否認有公然侮辱之犯行，辯稱：我
    騎在外側車道，告訴人突然變換車道，是同時打方向燈就切
    換車道。我伸出手的意思，是告訴人沒有注意後方直行車輛
    ，會危及安全。我對他做了攤掌的姿勢，但是沒有對他比出
    中指，我伸出左手攤掌只是要表達不滿，開車應該要尊重用
    路人云云。
三、經查：
　㈠被告於上開時地，因不滿告訴人變換車道，而有對其做出「
    比中指」之不雅手勢，業據證人即告訴人陳政良於警詢及原
    審證稱：在109年5月12日上午6時55分許，我駕駛車輛從內
    側車道切到外側車道，車號000-0000號機車騎士(即被告)騎
    機車至我車輛右前方，朝我比中指，他也看了我一眼，就加
    速逃逸，因他是刻意把左手舉出來，並停頓看我一眼，我覺
    得被告是針對我，要侮辱我，後來他紅燈停下，我有拍照，
    之後下車問他為何比中指，因被告沒有道歉的意思，反而說
    要告就告，所以我就提出告訴等語(25716號偵卷16頁、原審
    卷二第77-78頁)。且與證人陳○○即告訴人之女兒於偵查及原
    審亦證稱：當時我在車上，我父親要載我去上學，我坐在車
    子後座右邊，看到被告對我們車子比中指，他比中指時，頭
    有往我們這邊看等語(調偵2236號偵卷第20-21頁、原審卷二
    第79-80頁)。
　㈡另經原審勘驗監視器、行車紀錄器檔案共3個，均可見：告訴
    人駕駛自用小客車橫跨車道分隔線右切至外側車道時，適被
    告騎乘機車行駛於告訴人自小客車右側，被告隨即朝左側自
    用小客車伸出左手，後收起左手離去等情，有原審勘驗筆錄
    暨翻拍照片1份（原審卷二第74-76頁、第87-93頁）在卷可
    參。
　㈢被告雖否認犯行並以前詞置辯，惟告訴人陳政良、證人陳○○
    二人於警詢、原審之證述，均相符一致，已具體敘明事發過
    程內容，並無失之空泛。衡情，告訴人於案發當時係清晨要
    載送女兒上學，其與被告亦素不相識，並無任何夙隙恩怨可
    言，二人乃偶然同時行駛於道路上，若被告如其所辯僅係一
    般之揮手、攤掌動作，告訴人何需大費週章至警局提告？甚
    至其未成年之女兒陳○○亦到庭作證相同情節，且告訴人陳政
    良於原審、證人陳○○於偵查及原審作證時，二人均依法具結
    擔保其等證言之真實性，若非確有其事，實無甘冒偽證重責
    而蓄意虛捏事實以構陷被告之動機及必要。再參以告訴人於
    109年5月18日至警局提出告訴，僅指稱行為人係騎乘「000-
    0000號機車」之人，並請求警方調閱行駛在後方車輛之行車
    紀錄器查證。並於110年9月23日偵查庭中提出警方所調取後
    方公車行車紀錄器影像照片為證，且影像中明顯可見，被告
    確有刻意在告訴人車輛右側，其伸出左手，且左手掌係向上
    之動作，顯非其所辯稱「攤掌」動作。本院綜核全案卷證，
    仍認告訴人、證人所述為真，並非刻意誣陷，可以採信。復
    對照卷附上開監視器、行車紀錄器檔案勘驗結果及監視器截
    圖，堪認被告確係因告訴人所駕車輛由內側變換至被告所騎
    乘機車之外側車道，而對告訴人比中指表示不滿，此一事實
    堪以認定。
　㈣至被告於原審及本院另辯稱：係告訴人突然向右變換車道，
    他不當變換車道，影響用路人之安全，才攤掌提醒他注意云
    云。惟告訴人均否認有不當變換車道情事，故被告所稱告訴
    人不當變換車道一節，乃其片面說法，本院自不能遽信。再
    被告於偵查中雖稱：我當時右邊有公車與1輛機車，當時我
    要變換車道，陳政良沒有注意到後方情況，變換車道也沒有
    打方向燈云云（25716號偵卷第60頁背面）。惟依卷附影像
    翻拍照片，告訴人於案發前瞬間變換車道有打方向燈（調偵
    2236號偵卷第27頁下方照片），是告訴人是否有被告所指任
    意變換車道不打方向燈之舉措，非無疑問。再告訴人當時是
    駕車載證人即其女兒上學途中，且告訴人於原審作證時尚稱
    ：車上還有一位鄰居是國中生，搭便車等語（原審卷二第78
    頁）。而一般人載送未成年子女上學，會注意交通安全不致
    危險駕駛，實乃人情之常，而偵查中檢察官當庭勘驗被告所
    提行車紀錄器，亦顯示：案發當下，告訴人欲向右變換車道
    ，係緩慢偏右行駛無誤（25716號偵卷第61頁正面），足認
    告訴人駕車行駛於道路上，原則上尚能遵守交通安全規則，
    注意左右四週之動向。且被告亦無提出其他關於告訴人於案
    發前有何危險駕駛、不當變換車道、影響用路人安全之其他
    佐證，本院自難以其片面說法即認告訴人有不當駕駛之危險
    行為。況告訴人亦一再指稱：被告超速、蛇行等語，則是否
    被告因自身車速亦快、未注意車前狀況，始會認為告訴人變
    換車道影響其行進，亦非無可能。綜合以上各情，本院認被
    告、告訴人雙方於案發前，無發生口角或起何爭執，並無任
    何行車糾紛可言，告訴人於本案發生前之瞬間變換車道有打
    方向燈，並且緩慢偏右，縱然於此之前，告訴人有變換車道
    而影響被告所騎乘機車之前進，惟即使告訴人有何違規行為
    ，乃是否受行政處罰之問題，被告亦不能因此即得以言詞或
    動作對告訴人為公然侮辱行為。而每個人行駛於人車往來眾
    多之道路上，本應互相禮讓，即使他人變換車道而稍影響自
    己之行車動線，亦在所難免，被告即據此以「比中指」之不
    雅手勢表達自己內心之不滿，非現代公民之正當行為表現，
    亦非言論自由所保障之範疇甚明。綜上論述，本院認被告所
    辯告訴人自內車道急切至外車道，不當變換車道，影響用路
    人安全一節，係個人主觀上之感受而已，被告縱然因此感到
    不快，惟告訴人並無何明顯違規或針對被告有挑釁動作，被
    告僅因個人一時之不滿情緒，即於人車往來之道路上，刻意
    靠近告訴人所駕駛車輛右側，再舉起以左手做出「比中指」
    之不雅手勢，告訴人因此深覺受辱，被告主觀上自有貶損他
    人人格之公然侮辱犯意。　　
四、綜上所述，被告否認犯罪，不足採信，本案事證已臻明確，
    被告犯行堪以認定，應依法論科。
五、論罪理由
　　按刑法上之公然侮辱罪，係指侮辱他人，且該侮辱行為係公
    然為之始可成立，所謂「公然」，係指不特定多數人得以共
    見共聞之狀態，不以實際上果已共見共聞為必要。所謂侮辱
    者，係指以言語或舉動予以羞辱而言，亦即直接對人詈罵、
    嘲笑或為其他表示，足以減損特定人之聲譽。而依現今一般
    社會通念，舉中指之手勢係指辱罵「三字經」等言語之肢體
    化，含有侮辱他人、貶損他人在社會上評價地位之意義。查
    被告以前述手勢辱罵告訴人，且辱罵地點乃係新北市新店區
    北新路之馬路上，符合不特定人得共見共聞之「公然」狀態
    。是核被告所為，係犯刑法第309條第1項之公然侮辱罪。
六、撤銷改判及科刑理由
　　原審以被告犯罪事證明確，據以論罪科刑，固非無見，惟查
    ：本院認本案發生前，被告與告訴人各自駕駛車輛於道路上
    ，並無發生任何口角或起爭執之行車糾紛，且告訴人亦無被
    告所指之自內側車道急切至外側車道情節，已詳如前述；原
    審於事實欄認定被告係因與告訴人先有行車糾紛而犯本案，
    並於理由中亦敘及「告訴人駕車急切外側車道」，稍有未洽
    。被告上訴否認犯罪，固無理由，惟被告僅因不滿告訴人變
    換車道有影響其行車動線，於雙方車輛都在行進間之狀態下
    ，其所騎乘機車竟刻意靠近告訴人所駕駛車輛右側，舉左手
    做出「比中指」動作而犯本案，使告訴人及車上乘客受有相
    當驚嚇，且此舉動對當時週遭用路人之交通安全亦造成一定
    危險，自不待言，原審於量刑法未慮及此，僅量處被告罰金
    新台幣7000元，不免過輕，檢察官依告訴人之請求上訴，指
    摘原審量刑過輕，則有理由，且原判決亦有上開可議，自應
    由本院將原判決撤銷改判。爰以行為人之責任為基礎，審酌
    被告並無任何前科紀錄，素行尚佳，與告訴人同為用路人，
    不知相互禮讓，僅因不滿告訴人變換車道即犯本案公然侮辱
    罪，且係雙方車輛均在行進狀態中而犯，影響當時整體用路
    人之交通安全，造成一定之危險，自應予非難，且犯後猶否
    認犯行，迄未與告訴人達成和解，犯後態度非佳，兼衡被告
    之素行、犯罪動機、目的、手段、情節、告訴人所受損害，
    暨被告於原審自述大學畢業之智識程度、目前做網路工程師
    ，月收入約3萬元、無需撫養他人之家庭經濟生活狀況等一
    切情狀，量處如主文第2項所示之刑，並諭知易科罰金之折
    算標準。
據上論斷，應依刑事訴訟法第369條第1項前段、第364條、第299
條第1項前段，判決如主文。
本案經檢察官鄭東峯提起公訴，檢察官吳春麗提起上訴，檢察官
楊四猛到庭執行職務。
中　　華　　民　　國　　111 　年　　9 　　月　　27　　日
                   刑事第七庭   審判長法　官  孫惠琳　　
 　　　　　　　　　 　　　　　　      法  官  張育彰  
                                      法　官  鍾雅蘭
以上正本證明與原本無異。
不得上訴。
                                      書記官  陳怡君
中　　華　　民　　國　　111 　年　　9 　　月　　27　　日
附錄：本案論罪科刑法條全文　　　　　
中華民國刑法第309條第1項　　　
公然侮辱人者，處拘役或九千元以下罰金。